---
title: "Ankara'da Su Kullanımı ve Baraj Doluluk Oranı Tahmini"
author: "Parlayan Yıldızlar Takımı"
date: "2026-05-21"
number-sections: true
format:
  html:
    theme: cosmo
    toc: true
    toc-title: "İçindekiler"
    code-fold: true
    code-summary: "Kodu Göster / Gizle"
    code-tools: true
execute:
  warning: false
  message: false
---

**Projemizle ilgili güncellemelerden haberdar olmak için proje sayfamızı takip edebilirsiniz.**

# Proje Genel Bakış ve Kapsamı

Ankara'da su yönetimi, nüfus artışı, kentleşme, iklimsel dalgalanmalar ve barajlara bağımlı içme-kullanma suyu sistemi nedeniyle giderek daha kritik hale gelmektedir. Bu projenin amacı, Ankara'daki su kullanım verilerini, barajlara gelen su miktarını, yağış verilerini ve güncel baraj doluluk durumunu birlikte inceleyerek önümüzdeki aylar için kısa dönemli bir baraj doluluk oranı tahmini oluşturmaktır.

Çalışmada cevap aranan temel sorular şunlardır:

1. Ankara barajlarına gelen su miktarı yıllara ve aylara göre nasıl değişmektedir?
2. Barajlara gelen su miktarında belirgin bir mevsimsellik var mıdır?
3. Yağış miktarı ile barajlara gelen su miktarı arasında nasıl bir ilişki vardır?
4. Ankara'da dağıtılan ve çekilen su miktarı yıllar içinde nasıl değişmiştir?
5. Güncel baraj su hacmi ve tahmini aylık net su dengesi kullanılarak önümüzdeki aylar için baraj doluluk oranı nasıl değişebilir?

Bu çalışma kesin bir hidrolojik tahmin modeli değil, açık veri kaynaklarına dayanan keşifsel ve karar destek amaçlı kısa dönemli bir su dengesi analizidir.

# Veri

Bu çalışmada aşağıdaki veri bileşenleri kullanılmıştır:

1. **Aylık barajlara gelen su miktarı:** Ankara barajlarına yıllara ve aylara göre gelen su hacmini gösterir.
2. **Ankara yağış verileri:** Günlük veya saatlik yağış miktarını milimetre cinsinden gösterir.
3. **Dağıtılan, çekilen ve kişi başı çekilen su miktarı:** Ankara'da su kullanımının yıllar içindeki eğilimini gösterir.
4. **Güncel baraj doluluk verisi:** ASKİ baraj sayfasından çekilen baraj bazlı toplam hacim, mevcut su miktarı ve doluluk oranı bilgisidir.
5. **Arıtılan içme ve kullanma suyu miktarı:** 2023-2024 gerçekleşme, 2025-2026 performans programı/hedef değeri olarak kullanılmıştır.

## Veri Kaynağı

Veriler ASKİ kaynaklarından, açık kamu verilerinden ve meteorolojik gözlem verilerinden derlenmiştir. Güncel baraj doluluk verisi ASKİ'nin baraj doluluk sayfasından R ortamında çekilmektedir:

`https://www.aski.gov.tr/tr/baraj.aspx`

Kullanılan yerel dosyalar `data/` klasöründe tutulmalıdır.

Önerilen dosya yapısı:

```text
proje.qmd
data/
  Aylik_Baraj_Su_Miktari.xlsx
  Ankara Yağış Verileri (2023-2026).xlsx
  DAGITILAN CEKILEN VE KIS BASI CEKILEN.xls
  ANKARA DAGITILAN SU MIKTARI.xls
  sular nereden geliyor.xls
```

Dosya adları farklıysa kod içindeki aday dosya adlarına ekleme yapılabilir.

## Veri Hakkında Genel Bilgiler

Barajlara gelen su, çekilen su, dağıtılan su ve mevcut baraj su hacmi metreküp cinsindedir. Yağış verisi ise milimetre cinsindedir. Bu nedenle yağış doğrudan hacim olarak değil, barajlara gelen suyu açıklamaya yardımcı iklimsel bir değişken olarak kullanılmıştır.

Baraj doluluk tahmininde temel formül şu şekildedir:

\[
Tahmini\ Mevcut\ Su_{t+1} = Güncel\ Mevcut\ Su_t + Net\ Su\ Dengesi_t
\]

\[
Net\ Su\ Dengesi_t = Tahmini\ Gelen\ Su_t - Tahmini\ Tüketim_t
\]

\[
Tahmini\ Doluluk\ Oranı_t = \frac{Tahmini\ Mevcut\ Su_t}{Toplam\ Baraj\ Kapasitesi} \times 100
\]

## Tercih Sebebi

Bu veri setleri Ankara'nın su yönetimini hem arz hem de talep tarafıyla inceleme olanağı sağlamaktadır. Barajlara gelen su miktarı arz tarafını, arıtılan ve dağıtılan su miktarı talep tarafını, yağış verisi ise iklimsel arka planı temsil etmektedir. Güncel baraj doluluk verisi ise net su dengesini doğrudan doluluk oranı tahminine dönüştürmek için kullanılmıştır.

# Ön İşleme

```{r setup}
library(tidyverse)
library(readxl)
library(lubridate)
library(scales)
library(knitr)
library(kableExtra)
library(DT)
library(broom)
library(rvest)
library(stringr)
```

## Yardımcı Fonksiyonlar

```{r yardimci-fonksiyonlar}
bul_dosya <- function(adaylar) {
  olasi_yollar <- unlist(
    map(adaylar, ~ c(file.path("data", .x), .x))
  )
  bulunan <- olasi_yollar[file.exists(olasi_yollar)]
  
  if (length(bulunan) == 0) {
    stop(
      paste0(
        "Dosya bulunamadı. Aranan adaylar: ",
        paste(adaylar, collapse = ", "),
        "\nDosyayı proje klasörüne veya data/ klasörüne koyunuz."
      )
    )
  }
  
  bulunan[1]
}

bul_dosya_opsiyonel <- function(adaylar) {
  olasi_yollar <- unlist(
    map(adaylar, ~ c(file.path("data", .x), .x))
  )
  bulunan <- olasi_yollar[file.exists(olasi_yollar)]
  
  if (length(bulunan) == 0) {
    return(NA_character_)
  }
  
  bulunan[1]
}

hacim_sayi <- function(x) {
  if (is.numeric(x)) {
    return(as.numeric(x))
  }
  
  x <- as.character(x)
  x <- str_squish(x)
  x <- str_replace_all(x, "\\s", "")
  x <- str_replace_all(x, "\\.", "")
  x <- str_replace_all(x, ",", ".")
  as.numeric(x)
}

yuzde_sayi <- function(x) {
  if (is.numeric(x)) {
    return(as.numeric(x))
  }
  
  x <- as.character(x)
  x <- str_squish(x)
  x <- str_replace_all(x, "%", "")
  
  if_else(
    str_detect(x, ","),
    as.numeric(str_replace(str_replace_all(x, "\\.", ""), ",", ".")),
    as.numeric(x)
  )
}

ay_sirasi_buyuk <- c(
  "OCAK", "ŞUBAT", "MART", "NİSAN", "MAYIS", "HAZİRAN",
  "TEMMUZ", "AĞUSTOS", "EYLÜL", "EKİM", "KASIM", "ARALIK"
)

ay_sirasi <- c(
  "Ocak", "Şubat", "Mart", "Nisan", "Mayıs", "Haziran",
  "Temmuz", "Ağustos", "Eylül", "Ekim", "Kasım", "Aralık"
)

ay_tablosu <- tibble(
  ay_no = 1:12,
  ay = factor(ay_sirasi, levels = ay_sirasi, ordered = TRUE),
  ay_buyuk = ay_sirasi_buyuk
)
```

# Veri Okuma ve Düzenleme

## Aylık Barajlara Gelen Su Miktarı

```{r baraj-verisi}
baraj_dosya <- bul_dosya(
  c(
    "baraj_su.xlsx",
    "Aylik_Baraj_Su_Miktari.xlsx",
    "Aylık_Baraj_Su_Miktari.xlsx",
    "Aylik Baraj Su Miktari.xlsx"
  )
)

baraj_sayfalar <- excel_sheets(baraj_dosya)

baraj_sheet <- if ("Aylık Gelen Su Miktarı" %in% baraj_sayfalar) {
  "Aylık Gelen Su Miktarı"
} else {
  baraj_sayfalar[1]
}

baraj_raw <- read_excel(
  baraj_dosya,
  sheet = baraj_sheet,
  skip = 1
)

names(baraj_raw) <- names(baraj_raw) |>
  str_squish() |>
  str_to_upper(locale = "tr")

yil_col <- names(baraj_raw)[str_detect(names(baraj_raw), "YIL")][1]

baraj_raw <- baraj_raw |>
  rename(YILLAR = all_of(yil_col))

eksik_aylar <- setdiff(ay_sirasi_buyuk, names(baraj_raw))

if (length(eksik_aylar) > 0) {
  stop(paste("Baraj dosyasında eksik ay sütunları var:", paste(eksik_aylar, collapse = ", ")))
}

baraj_long <- baraj_raw |>
  mutate(YILLAR = as.integer(YILLAR)) |>
  select(YILLAR, all_of(ay_sirasi_buyuk), any_of("TOPLAM")) |>
  mutate(across(all_of(ay_sirasi_buyuk), hacim_sayi)) |>
  pivot_longer(
    cols = all_of(ay_sirasi_buyuk),
    names_to = "ay_buyuk",
    values_to = "gelen_su_m3"
  ) |>
  left_join(ay_tablosu, by = "ay_buyuk") |>
  transmute(
    yil = YILLAR,
    ay_no,
    ay,
    tarih = as.Date(paste(yil, ay_no, "01", sep = "-")),
    gelen_su_m3,
    gelen_su_milyon_m3 = gelen_su_m3 / 1e6
  ) |>
  filter(!is.na(yil), !is.na(gelen_su_m3)) |>
  arrange(yil, ay_no)

baraj_long |>
  head(12) |>
  kable(digits = 2, caption = "Barajlara gelen aylık su miktarı verisinin ilk satırları") |>
  kable_styling(full_width = FALSE)
```

## Ankara Yağış Verisi

```{r yagis-verisi}
yagis_dosya <- bul_dosya(
  c(
    "yagis.xlsx",
    "Ankara Yağış Verileri (2023-2026).xlsx",
    "Ankara Yağış Verileri (2023-2026)(1).xlsx",
    "Ankara Yagis Verileri (2023-2026).xlsx"
  )
)

yagis_raw <- read_excel(yagis_dosya)

names(yagis_raw) <- names(yagis_raw) |>
  str_squish()

tarih_col <- names(yagis_raw)[str_detect(str_to_lower(names(yagis_raw)), "date|time|tarih")][1]
prcp_col <- names(yagis_raw)[str_detect(str_to_lower(names(yagis_raw)), "^prcp|yağış|yagis")][1]
temp_col <- names(yagis_raw)[str_detect(str_to_lower(names(yagis_raw)), "^tavg|temp|sicak|sıcak")][1]

if (is.na(tarih_col)) {
  stop("Yağış dosyasında tarih/time sütunu bulunamadı.")
}

if (is.na(prcp_col)) {
  stop("Yağış dosyasında prcp/yağış sütunu bulunamadı.")
}

yagis_gunluk <- yagis_raw |>
  transmute(
    tarih_saat = .data[[tarih_col]],
    yagis_mm = hacim_sayi(.data[[prcp_col]]),
    sicaklik = if (!is.na(temp_col)) hacim_sayi(.data[[temp_col]]) else NA_real_
  ) |>
  mutate(
    tarih_saat = as.POSIXct(tarih_saat, tz = "Europe/Istanbul"),
    tarih = as.Date(tarih_saat)
  ) |>
  group_by(tarih) |>
  summarise(
    gunluk_yagis_mm = sum(yagis_mm, na.rm = TRUE),
    ortalama_sicaklik = mean(sicaklik, na.rm = TRUE),
    .groups = "drop"
  ) |>
  mutate(
    yil = year(tarih),
    ay_no = month(tarih),
    ay = factor(ay_sirasi[ay_no], levels = ay_sirasi, ordered = TRUE)
  )

yagis_aylik <- yagis_gunluk |>
  group_by(yil, ay_no, ay) |>
  summarise(
    aylik_yagis_mm = sum(gunluk_yagis_mm, na.rm = TRUE),
    ortalama_sicaklik = mean(ortalama_sicaklik, na.rm = TRUE),
    gun_sayisi = n(),
    .groups = "drop"
  ) |>
  mutate(
    tarih = as.Date(paste(yil, ay_no, "01", sep = "-"))
  )

yagis_aylik |>
  head(12) |>
  kable(digits = 2, caption = "Aylık toplam yağış verisinin ilk satırları") |>
  kable_styling(full_width = FALSE)
```

## Dağıtılan, Çekilen ve Kişi Başı Çekilen Su Verisi

```{r kullanim-verisi}
kullanim_dosya <- bul_dosya_opsiyonel(
  c(
    "dagitilan_cekilen.xls",
    "dagitilan_cekilen.xlsx",
    "DAGITILAN CEKILEN VE KIS BASI CEKILEN.xls",
    "DAGITILAN CEKILEN VE KIS BASI CEKILEN.xlsx",
    "DAGITILAN CEKILEN VE KISI BASI CEKILEN.xls"
  )
)

if (!is.na(kullanim_dosya)) {
  raw_kullanim <- read_excel(kullanim_dosya, col_names = FALSE)
  
  su_kullanim <- raw_kullanim |>
    slice(6:n()) |>
    transmute(
      yil = as.numeric(...2),
      dagitilan_su_m3 = hacim_sayi(...3),
      cekilen_su_bin_m3 = hacim_sayi(...4),
      kisi_basi_litre_gun = hacim_sayi(...5)
    ) |>
    filter(!is.na(yil)) |>
    mutate(
      dagitilan_su_milyon_m3 = dagitilan_su_m3 / 1e6,
      cekilen_su_milyon_m3 = cekilen_su_bin_m3 / 1000
    )
} else {
  su_kullanim <- tibble()
}

if (nrow(su_kullanim) > 0) {
  su_kullanim |>
    head(10) |>
    kable(digits = 2, caption = "Dağıtılan, çekilen ve kişi başı çekilen su verisi") |>
    kable_styling(full_width = FALSE)
} else {
  tibble(
    bilgi = "Dağıtılan/çekilen su dosyası bulunamadı. Bu bölüm atlanacaktır."
  ) |>
    kable(caption = "Dosya durumu") |>
    kable_styling(full_width = FALSE)
}
```

## Suyun Kaynaklara Göre Dağılımı

```{r kaynak-verisi}
kaynak_dosya <- bul_dosya_opsiyonel(
  c(
    "sular_nereden_geliyor.xls",
    "sular_nereden_geliyor.xlsx",
    "sular nereden geliyor.xls",
    "sular nereden geliyor.xlsx"
  )
)

if (!is.na(kaynak_dosya)) {
  raw_kaynak <- read_excel(kaynak_dosya, col_names = FALSE)
  
  su_kaynak <- raw_kaynak |>
    slice(6:n()) |>
    transmute(
      yil = as.numeric(...2),
      akarsu = hacim_sayi(...3),
      baraj = hacim_sayi(...4),
      golet = hacim_sayi(...5),
      kaynak = hacim_sayi(...6),
      kuyu = hacim_sayi(...7)
    ) |>
    filter(!is.na(yil)) |>
    mutate(across(akarsu:kuyu, ~ replace_na(.x, 0)))
  
  su_kaynak_long <- su_kaynak |>
    pivot_longer(
      cols = akarsu:kuyu,
      names_to = "kaynak_turu",
      values_to = "su_bin_m3"
    ) |>
    mutate(
      kaynak_turu = str_to_title(kaynak_turu, locale = "tr"),
      su_milyon_m3 = su_bin_m3 / 1000
    )
} else {
  su_kaynak <- tibble()
  su_kaynak_long <- tibble()
}

if (nrow(su_kaynak_long) > 0) {
  su_kaynak_long |>
    head(10) |>
    kable(digits = 2, caption = "Suyun kaynaklara göre dağılımı") |>
    kable_styling(full_width = FALSE)
} else {
  tibble(
    bilgi = "Sular nereden geliyor dosyası bulunamadı. Kaynak kompozisyonu bölümü atlanacaktır."
  ) |>
    kable(caption = "Dosya durumu") |>
    kable_styling(full_width = FALSE)
}
```

## ASKİ Güncel Baraj Doluluk Verisi

```{r aski-guncel-veri}
aski_url <- "https://www.aski.gov.tr/tr/baraj.aspx"

aski_veri_cek <- function(url) {
  sayfa <- read_html(url, encoding = "UTF-8")
  tablolar <- html_table(sayfa, fill = TRUE)
  
  uygun_index <- which(
    map_lgl(
      tablolar,
      ~ any(str_detect(names(.x), "Baraj|Hacim|Yüzde|Miktar")) && ncol(.x) >= 4
    )
  )
  
  if (length(uygun_index) == 0) {
    uygun_index <- which(
      map_lgl(
        tablolar,
        ~ any(str_detect(as.character(.x[1, ]), "Baraj|Hacim|Yüzde|Miktar")) && ncol(.x) >= 4
      )
    )
  }
  
  if (length(uygun_index) == 0) {
    stop("ASKİ sayfasında baraj tablosu bulunamadı.")
  }
  
  tablo <- tablolar[[uygun_index[1]]]
  
  if (!any(str_detect(names(tablo), "Baraj|Hacim|Yüzde|Miktar"))) {
    names(tablo) <- as.character(tablo[1, ])
    tablo <- tablo[-1, ]
  }
  
  names(tablo) <- names(tablo) |>
    str_squish()
  
  baraj_col <- names(tablo)[str_detect(names(tablo), "Baraj")][1]
  hacim_col <- names(tablo)[str_detect(names(tablo), "Toplam|Hacim")][1]
  su_col <- names(tablo)[str_detect(names(tablo), "SU Miktarı|Su Miktarı|Miktarı")][1]
  yuzde_col <- names(tablo)[str_detect(names(tablo), "Yüzde|Yuzde|%")][1]
  
  if (any(is.na(c(baraj_col, hacim_col, su_col, yuzde_col)))) {
    stop("ASKİ baraj tablosunda gerekli sütunlar bulunamadı.")
  }
  
  tablo |>
    transmute(
      baraj_adi = as.character(.data[[baraj_col]]),
      toplam_hacim_m3 = hacim_sayi(.data[[hacim_col]]),
      mevcut_su_m3 = hacim_sayi(.data[[su_col]]),
      doluluk_yuzde = yuzde_sayi(.data[[yuzde_col]])
    ) |>
    filter(
      !is.na(baraj_adi),
      !is.na(toplam_hacim_m3),
      !is.na(mevcut_su_m3)
    )
}

baraj_detay <- tryCatch(
  {
    aski_veri_cek(aski_url) |>
      mutate(veri_kaynagi = "ASKİ web sayfası")
  },
  error = function(e) {
    tibble(
      baraj_adi = c(
        "Akyar Barajı",
        "Çamlıdere Barajı",
        "Çubuk 2 Barajı",
        "Eğrekkaya Barajı",
        "Kargalı Barajı",
        "Kavşakkaya Barajı",
        "Kesikköprü Barajı",
        "Kurtboğazı Barajı",
        "Peçenek Barajı",
        "Türkşerefli Barajı"
      ),
      toplam_hacim_m3 = c(
        52445000,
        1108276000,
        22961000,
        93452000,
        542000,
        85228000,
        95000000,
        91762000,
        59525000,
        5668500
      ),
      mevcut_su_m3 = c(
        42436000,
        442928000,
        16339000,
        74979000,
        542000,
        58130000,
        95000000,
        29670000,
        16360000,
        295000
      ),
      doluluk_yuzde = c(
        80.92,
        39.97,
        71.16,
        80.23,
        100.00,
        68.21,
        100.00,
        32.33,
        27.48,
        5.20
      ),
      veri_kaynagi = "Manuel yedek tablo"
    )
  }
)

baraj_guncel_ozet <- baraj_detay |>
  summarise(
    toplam_kapasite_m3 = sum(toplam_hacim_m3, na.rm = TRUE),
    guncel_mevcut_su_m3 = sum(mevcut_su_m3, na.rm = TRUE),
    guncel_doluluk_yuzde = guncel_mevcut_su_m3 / toplam_kapasite_m3 * 100,
    veri_kaynagi = first(veri_kaynagi)
  )

baraj_detay |>
  kable(
    digits = 2,
    caption = "Baraj bazında güncel doluluk bilgileri"
  ) |>
  kable_styling(full_width = FALSE)
```

```{r baraj-guncel-ozet}
baraj_guncel_ozet |>
  kable(
    digits = 2,
    caption = "Güncel toplam baraj kapasitesi ve mevcut su hacmi"
  ) |>
  kable_styling(full_width = FALSE)

toplam_kapasite_m3 <- baraj_guncel_ozet$toplam_kapasite_m3[1]
guncel_mevcut_su_m3 <- baraj_guncel_ozet$guncel_mevcut_su_m3[1]
guncel_doluluk_yuzde <- baraj_guncel_ozet$guncel_doluluk_yuzde[1]
```

## Arıtılan İçme ve Kullanma Suyu Miktarı

2023 ve 2024 değerleri gerçekleşme, 2025 ve 2026 değerleri hedef/tahmin niteliğinde kullanılmıştır.

```{r aritilan-su}
aritilan_su_yillik <- tibble(
  yil = c(2023, 2024, 2025, 2026),
  aritilan_su_m3 = c(
    528590936,
    579391858,
    544620231,
    560327370
  ),
  veri_turu = c(
    "Gerçekleşme",
    "Gerçekleşme",
    "Hedef/Tahmin",
    "Hedef/Tahmin"
  )
) |>
  mutate(
    aritilan_su_milyon_m3 = aritilan_su_m3 / 1e6,
    gunluk_ortalama_m3 = aritilan_su_m3 / if_else(leap_year(yil), 366, 365)
  )

aritilan_su_yillik |>
  kable(
    digits = 2,
    caption = "Arıtılan içme ve kullanma suyu miktarı"
  ) |>
  kable_styling(full_width = FALSE)
```

# Analiz

## Keşifsel Veri Analizi

### Aylara Göre Barajlara Gelen Su

```{r baraj-aylik-boxplot}
ggplot(baraj_long, aes(x = ay, y = gelen_su_milyon_m3)) +
  geom_boxplot(outlier.alpha = 0.6) +
  labs(
    title = "Aylara Göre Barajlara Gelen Su Miktarının Dağılımı",
    subtitle = "Her kutu, ilgili ayın yıllar içindeki dağılımını göstermektedir.",
    x = "Ay",
    y = "Gelen Su Miktarı (Milyon m³)"
  ) +
  theme_minimal() +
  theme(axis.text.x = element_text(angle = 45, hjust = 1))
```

Barajlara gelen su miktarı aylar arasında güçlü bir mevsimsellik göstermektedir. İlkbahar aylarında yağış ve kar erimesi etkisiyle su girişi yükselirken, yaz sonu ve sonbahar dönemlerinde su girişleri düşme eğilimindedir.

```{r aylik-ortalama-baraj}
baraj_long |>
  group_by(ay, ay_no) |>
  summarise(
    ortalama_gelen_su_milyon_m3 = mean(gelen_su_milyon_m3, na.rm = TRUE),
    medyan_gelen_su_milyon_m3 = median(gelen_su_milyon_m3, na.rm = TRUE),
    .groups = "drop"
  ) |>
  ggplot(aes(x = ay, y = ortalama_gelen_su_milyon_m3)) +
  geom_col() +
  labs(
    title = "Aylara Göre Ortalama Baraj Su Girişi",
    x = "Ay",
    y = "Ortalama Gelen Su (Milyon m³)"
  ) +
  theme_minimal() +
  theme(axis.text.x = element_text(angle = 45, hjust = 1))
```

### Yıllara Göre Toplam Gelen Su

```{r baraj-yillik-trend}
baraj_yillik <- baraj_long |>
  filter(yil < 2026) |>
  group_by(yil) |>
  summarise(
    toplam_gelen_su_m3 = sum(gelen_su_m3, na.rm = TRUE),
    toplam_gelen_su_milyon_m3 = toplam_gelen_su_m3 / 1e6,
    .groups = "drop"
  )

ggplot(baraj_yillik, aes(x = yil, y = toplam_gelen_su_milyon_m3)) +
  geom_line() +
  geom_point() +
  scale_x_continuous(
    breaks = seq(min(baraj_yillik$yil), max(baraj_yillik$yil), by = 2)
  ) +
  labs(
    title = "Yıllara Göre Barajlara Gelen Toplam Su Miktarı",
    subtitle = "2026 yılı tamamlanmadığı için yıllık trend grafiğine dahil edilmemiştir.",
    x = "Yıl",
    y = "Toplam Gelen Su (Milyon m³)"
  ) +
  theme_minimal()
```

```{r en-dusuk-en-yuksek-yillar}
baraj_yillik |>
  arrange(toplam_gelen_su_milyon_m3) |>
  slice_head(n = 5) |>
  kable(digits = 2, caption = "En düşük toplam su girişine sahip 5 yıl") |>
  kable_styling(full_width = FALSE)

baraj_yillik |>
  arrange(desc(toplam_gelen_su_milyon_m3)) |>
  slice_head(n = 5) |>
  kable(digits = 2, caption = "En yüksek toplam su girişine sahip 5 yıl") |>
  kable_styling(full_width = FALSE)
```

```{r baraj-heatmap}
ggplot(baraj_long, aes(x = ay, y = factor(yil), fill = gelen_su_milyon_m3)) +
  geom_tile(color = "white") +
  labs(
    title = "Ay ve Yıllara Göre Barajlara Gelen Su Miktarı Isı Haritası",
    x = "Ay",
    y = "Yıl",
    fill = "Milyon m³"
  ) +
  theme_minimal() +
  theme(axis.text.x = element_text(angle = 45, hjust = 1))
```

## Yağış ve Barajlara Gelen Su İlişkisi

```{r yagis-baraj-birlesim}
yagis_baraj <- baraj_long |>
  inner_join(
    yagis_aylik,
    by = c("yil", "ay_no", "ay", "tarih")
  ) |>
  filter(!is.na(gelen_su_m3), !is.na(aylik_yagis_mm))

yagis_baraj |>
  select(yil, ay, aylik_yagis_mm, gelen_su_milyon_m3) |>
  head(12) |>
  kable(digits = 2, caption = "Yağış ve barajlara gelen su birleşik veri seti") |>
  kable_styling(full_width = FALSE)
```

```{r yagis-baraj-grafik}
ggplot(yagis_baraj, aes(x = aylik_yagis_mm, y = gelen_su_milyon_m3)) +
  geom_point(size = 2, alpha = 0.8) +
  geom_smooth(method = "lm", se = FALSE) +
  labs(
    title = "Aylık Yağış ve Barajlara Gelen Su İlişkisi",
    x = "Aylık Yağış (mm)",
    y = "Barajlara Gelen Su (Milyon m³)"
  ) +
  theme_minimal()
```

```{r yagis-baraj-korelasyon}
korelasyon_yagis_baraj <- cor(
  yagis_baraj$aylik_yagis_mm,
  yagis_baraj$gelen_su_milyon_m3,
  use = "complete.obs"
)

tibble(
  gosterge = "Aylık yağış ile barajlara gelen su korelasyonu",
  korelasyon = korelasyon_yagis_baraj
) |>
  kable(digits = 3) |>
  kable_styling(full_width = FALSE)
```

Yağış ve barajlara gelen su arasında pozitif bir ilişki beklenmektedir. Ancak bu ilişkinin birebir olması beklenmez. Çünkü yağışın baraja ulaşması havza özelliklerine, kar erimesine, buharlaşmaya, toprak nemine ve yüzey akışına bağlıdır.

## Su Kullanımı Analizi

```{r su-kullanim-grafikleri}
if (nrow(su_kullanim) > 0) {
  ggplot(su_kullanim, aes(x = yil, y = dagitilan_su_milyon_m3)) +
    geom_line(linewidth = 1.1) +
    geom_point(size = 3) +
    labs(
      title = "Ankara'da Dağıtılan Su Miktarı",
      x = "Yıl",
      y = "Dağıtılan Su (Milyon m³)"
    ) +
    theme_minimal()
}
```

```{r cekilen-su-grafik}
if (nrow(su_kullanim) > 0) {
  ggplot(su_kullanim, aes(x = yil, y = cekilen_su_milyon_m3)) +
    geom_line(linewidth = 1.1) +
    geom_point(size = 3) +
    labs(
      title = "İçme ve Kullanma Suyu İçin Çekilen Toplam Su",
      x = "Yıl",
      y = "Çekilen Su (Milyon m³)"
    ) +
    theme_minimal()
}
```

```{r kisi-basi-su-grafik}
if (nrow(su_kullanim) > 0) {
  ggplot(su_kullanim, aes(x = yil, y = kisi_basi_litre_gun)) +
    geom_line(linewidth = 1.1) +
    geom_point(size = 3) +
    geom_hline(
      yintercept = mean(su_kullanim$kisi_basi_litre_gun, na.rm = TRUE),
      linetype = "dashed"
    ) +
    labs(
      title = "Kişi Başı Günlük Çekilen Su Miktarı",
      subtitle = "Kesikli çizgi dönem ortalamasını göstermektedir.",
      x = "Yıl",
      y = "Litre / Kişi-Gün"
    ) +
    theme_minimal()
}
```

Dağıtılan ve çekilen su miktarının yıllar içinde artması, Ankara'nın su talebinin uzun vadede yükseldiğini göstermektedir. Kişi başı günlük su değerinin dalgalı olması ise toplam talepteki artışın yalnızca bireysel tüketimden değil, nüfus artışı, kentleşme ve altyapı dinamiklerinden de etkilendiğini düşündürmektedir.

## Su Kaynakları Analizi

```{r kaynak-kompozisyonu}
if (nrow(su_kaynak_long) > 0) {
  ggplot(su_kaynak_long, aes(x = factor(yil), y = su_milyon_m3, fill = kaynak_turu)) +
    geom_col() +
    labs(
      title = "Ankara İçme ve Kullanma Suyunun Kaynaklara Göre Dağılımı",
      x = "Yıl",
      y = "Çekilen Su (Milyon m³)",
      fill = "Kaynak Türü"
    ) +
    theme_minimal()
}
```

```{r kaynak-paylari}
if (nrow(su_kaynak_long) > 0) {
  su_kaynak_pay <- su_kaynak_long |>
    group_by(yil) |>
    mutate(
      pay = su_bin_m3 / sum(su_bin_m3, na.rm = TRUE)
    ) |>
    ungroup()
  
  ggplot(su_kaynak_pay, aes(x = factor(yil), y = pay, fill = kaynak_turu)) +
    geom_col(position = "fill") +
    scale_y_continuous(labels = percent) +
    labs(
      title = "Su Kaynaklarının Yüzdesel Payı",
      x = "Yıl",
      y = "Pay",
      fill = "Kaynak Türü"
    ) +
    theme_minimal()
}
```

Kaynak kompozisyonu Ankara'nın su arzında barajların stratejik önemini göstermektedir. Baraj kaynaklı suyun baskın hale gelmesi, yağış rejimi ve baraj doluluklarının su yönetimi açısından daha kritik hale gelmesine neden olmaktadır.

# Model Uydurma

## Yağış ve Gelen Su Modeli

```{r yagis-modeli}
model_yagis <- lm(gelen_su_milyon_m3 ~ aylik_yagis_mm, data = yagis_baraj)

tidy(model_yagis) |>
  kable(digits = 4, caption = "Yağış ve barajlara gelen su regresyon modeli katsayıları") |>
  kable_styling(full_width = FALSE)

glance(model_yagis) |>
  select(r.squared, adj.r.squared, sigma, statistic, p.value) |>
  kable(digits = 4, caption = "Yağış modeli uyum ölçütleri") |>
  kable_styling(full_width = FALSE)
```

Bu model yağış miktarı ile barajlara gelen su miktarı arasındaki doğrusal ilişkiyi incelemek için kurulmuştur. Model nedensellik kanıtı olarak değil, keşifsel ilişki analizi olarak değerlendirilmelidir.

## Dağıtılan Su Trend Modeli

```{r dagitilan-trend-model}
if (nrow(su_kullanim) > 0) {
  model_dagitilan <- lm(dagitilan_su_milyon_m3 ~ yil, data = su_kullanim)
  
  tidy(model_dagitilan) |>
    kable(digits = 4, caption = "Dağıtılan su trend modeli katsayıları") |>
    kable_styling(full_width = FALSE)
  
  glance(model_dagitilan) |>
    select(r.squared, adj.r.squared, sigma, statistic, p.value) |>
    kable(digits = 4, caption = "Dağıtılan su trend modeli uyum ölçütleri") |>
    kable_styling(full_width = FALSE)
}
```

```{r dagitilan-trend-grafik}
if (nrow(su_kullanim) > 0) {
  ggplot(su_kullanim, aes(x = yil, y = dagitilan_su_milyon_m3)) +
    geom_point(size = 3) +
    geom_smooth(method = "lm", se = TRUE) +
    labs(
      title = "Dağıtılan Su Miktarı İçin Doğrusal Trend",
      x = "Yıl",
      y = "Dağıtılan Su (Milyon m³)"
    ) +
    theme_minimal()
}
```

# 2026 Kalan Aylar İçin Baraj Doluluk Oranı Tahmini

Bu bölümde güncel baraj mevcut su hacmi başlangıç noktası olarak alınmıştır. 2026 yılının kalan ayları için barajlara gelecek su miktarı, 2001-2025 dönemindeki aynı ayların ortalaması ile tahmin edilmiştir. Tüketim tarafında ise 2026 yılı arıtılan su hedefi ay gün sayısına göre aylara dağıtılmıştır.

Tahmin denklemi:

\[
Net\ Su\ Dengesi = Beklenen\ Barajlara\ Gelen\ Su - Tahmini\ Tüketim
\]

\[
Tahmini\ Mevcut\ Su = Güncel\ Mevcut\ Su + Kümülatif\ Net\ Su\ Dengesi
\]

\[
Tahmini\ Doluluk\ Oranı = \frac{Tahmini\ Mevcut\ Su}{Toplam\ Baraj\ Kapasitesi} \times 100
\]

# 2026 Kalan Aylar İçin Baraj Doluluk Oranı Tahmini

Bu bölümde güncel baraj mevcut su hacmi başlangıç noktası olarak alınmıştır. 2026 yılının kalan ayları için barajlara gelecek su miktarı, 2001-2025 dönemindeki aynı ayların ortalaması ile tahmin edilmiştir. Tüketim tarafında ise 2026 yılı arıtılan su hedefi ay gün sayısına göre aylara dağıtılmıştır.

Bu analizde 2026 yılı için Ocak-Mayıs döneminin gerçekleştiği kabul edilmiş, Haziran-Aralık dönemi için tahmin yapılmıştır.

Tahmin denklemi:

\[
Net\ Su\ Dengesi = Beklenen\ Barajlara\ Gelen\ Su - Tahmini\ Tüketim
\]

\[
Tahmini\ Mevcut\ Su = Güncel\ Mevcut\ Su + Kümülatif\ Net\ Su\ Dengesi
\]

\[
Tahmini\ Doluluk\ Oranı = \frac{Tahmini\ Mevcut\ Su}{Toplam\ Baraj\ Kapasitesi} \times 100
\]

```{r doluluk-tahmin-hazirlik}
tahmin_yili <- 2026

# 2026 için gerçekten gerçekleşmiş kabul edilen son ay:
# Mayıs = 5
son_gercek_ay <- 5L

# Tahmin edilecek aylar: Haziran-Aralık
tahmin_edilecek_aylar <- ay_tablosu |>
  select(ay_no, ay) |>
  filter(ay_no > son_gercek_ay)

# 2001-2025 döneminde ay bazlı ortalama gelen su
aylik_mevsimsel_ortalama <- baraj_long |>
  filter(yil >= 2001, yil <= tahmin_yili - 1) |>
  group_by(ay_no) |>
  summarise(
    tahmini_gelen_su_m3 = mean(gelen_su_m3, na.rm = TRUE),
    tahmini_gelen_su_milyon_m3 = tahmini_gelen_su_m3 / 1e6,
    .groups = "drop"
  )

# 2026 arıtılan su hedefi
aritilan_2026_m3 <- aritilan_su_yillik |>
  filter(yil == tahmin_yili) |>
  pull(aritilan_su_m3)

if (length(aritilan_2026_m3) == 0) {
  stop("2026 arıtılan su hedef değeri bulunamadı.")
}

# 2026 tüketim hedefini ay gün sayısına göre aylara dağıtma
tuketim_aylik_2026 <- tibble(
  ay_no = 1:12,
  gun_sayisi = days_in_month(as.Date(paste(tahmin_yili, 1:12, "01", sep = "-"))) |> as.integer()
) |>
  mutate(
    yil = tahmin_yili,
    tahmini_tuketim_m3 = aritilan_2026_m3 * gun_sayisi / sum(gun_sayisi),
    tahmini_tuketim_milyon_m3 = tahmini_tuketim_m3 / 1e6
  )

# Haziran-Aralık için tahmin tablosu
tahmin_aylari <- tahmin_edilecek_aylar |>
  mutate(yil = tahmin_yili) |>
  left_join(
    aylik_mevsimsel_ortalama,
    by = "ay_no"
  ) |>
  left_join(
    tuketim_aylik_2026 |>
      select(ay_no, tahmini_tuketim_m3, tahmini_tuketim_milyon_m3),
    by = "ay_no"
  ) |>
  arrange(ay_no) |>
  mutate(
    net_su_dengesi_m3 = tahmini_gelen_su_m3 - tahmini_tuketim_m3,
    net_su_dengesi_milyon_m3 = net_su_dengesi_m3 / 1e6,
    kumulatif_net_su_dengesi_m3 = cumsum(replace_na(net_su_dengesi_m3, 0)),
    kumulatif_net_su_dengesi_milyon_m3 = kumulatif_net_su_dengesi_m3 / 1e6,
    tahmini_mevcut_su_m3 = guncel_mevcut_su_m3 + kumulatif_net_su_dengesi_m3,
    tahmini_mevcut_su_m3 = pmax(tahmini_mevcut_su_m3, 0),
    tahmini_doluluk_yuzde = tahmini_mevcut_su_m3 / toplam_kapasite_m3 * 100
  )

tahmin_aylari |>
  select(
    ay,
    tahmini_gelen_su_milyon_m3,
    tahmini_tuketim_milyon_m3,
    net_su_dengesi_milyon_m3,
    kumulatif_net_su_dengesi_milyon_m3,
    tahmini_mevcut_su_m3,
    tahmini_doluluk_yuzde
  ) |>
  kable(
    digits = 2,
    caption = "2026 Haziran-Aralık dönemi için tahmini su dengesi ve doluluk oranı"
  ) |>
  kable_styling(full_width = FALSE)
```

```{r net-su-dengesi-grafik}
ggplot(tahmin_aylari, aes(x = ay, y = net_su_dengesi_milyon_m3)) +
  geom_col() +
  geom_hline(yintercept = 0, linetype = "dashed") +
  labs(
    title = "2026 Haziran-Aralık İçin Tahmini Aylık Net Su Dengesi",
    subtitle = "Net denge = tahmini gelen su - tahmini tüketim",
    x = "Ay",
    y = "Net Su Dengesi (Milyon m³)"
  ) +
  theme_minimal() +
  theme(axis.text.x = element_text(angle = 45, hjust = 1))
```

```{r doluluk-tahmin-grafik}
ggplot(tahmin_aylari, aes(x = ay, y = tahmini_doluluk_yuzde, group = 1)) +
  geom_line(linewidth = 1.1) +
  geom_point(size = 2.5) +
  geom_hline(
    yintercept = guncel_doluluk_yuzde,
    linetype = "dashed"
  ) +
  labs(
    title = "2026 Haziran-Aralık İçin Tahmini Baraj Doluluk Oranı",
    subtitle = "Kesikli çizgi güncel başlangıç doluluk oranını göstermektedir.",
    x = "Ay",
    y = "Tahmini Doluluk Oranı (%)"
  ) +
  theme_minimal() +
  theme(axis.text.x = element_text(angle = 45, hjust = 1))
```

```{r tahmin-sonu-ozet}
tibble(
  gosterge = c(
    "Güncel mevcut su hacmi",
    "Güncel doluluk oranı",
    "Tahmin başlangıç ayı",
    "Tahmin son ayı",
    "Tahmin sonunda mevcut su hacmi",
    "Tahmin sonunda doluluk oranı"
  ),
  deger = c(
    paste0(round(guncel_mevcut_su_m3 / 1e6, 2), " milyon m³"),
    paste0(round(guncel_doluluk_yuzde, 2), " %"),
    "Haziran 2026",
    "Aralık 2026",
    paste0(round(last(tahmin_aylari$tahmini_mevcut_su_m3) / 1e6, 2), " milyon m³"),
    paste0(round(last(tahmin_aylari$tahmini_doluluk_yuzde), 2), " %")
  )
) |>
  kable(caption = "Güncel durum ve tahmin sonu özeti") |>
  kable_styling(full_width = FALSE)
```

Bu tahmin, 2026 yılı için Mayıs ayına kadar gerçekleşmiş veri olduğu varsayımıyla Haziran-Aralık dönemini kapsamaktadır. Modelde beklenen aylık su girişi geçmiş yılların aynı ay ortalamalarına, tüketim tarafı ise 2026 arıtılan su hedefinin ay gün sayılarına göre dağıtılmasına dayanmaktadır.
# Sonuçlar

Bu çalışmada Ankara'nın su yönetimi, barajlara gelen su miktarı, yağış verisi, su kullanım göstergeleri ve güncel baraj doluluk durumu birlikte ele alınmıştır. Analizler sonucunda aşağıdaki bulgular öne çıkmaktadır:

1. Ankara barajlarına gelen su miktarı belirgin bir mevsimsellik göstermektedir.
2. Yıllık toplam su girişi yıldan yıla ciddi dalgalanmalar göstermektedir.
3. Yağış ile barajlara gelen su arasında pozitif ilişki beklenmekle birlikte, bu ilişki tek başına yeterli açıklama sağlamaz.
4. Dağıtılan ve çekilen su miktarları uzun vadede artış eğilimi göstermektedir.
5. Ankara'nın su arzında barajlar kritik kaynak durumundadır.
6. Güncel baraj hacmi kullanılarak, tahmini net su dengesi doluluk oranı tahminine dönüştürülebilir.

# Sonuçlar ve Ana Çıkarımlar

Ankara'nın su yönetimi açısından en önemli bulgu, kentin baraj kaynaklarına yüksek bağımlılık göstermesidir. Bu durum, yağış rejimindeki değişimlerin ve kurak dönemlerin su yönetimi üzerinde doğrudan etkili olabileceğini göstermektedir.

Model sonuçları, önümüzdeki aylar için baraj doluluk oranının gelen su ve tüketim dengesiyle yakından ilişkili olduğunu ortaya koymaktadır. Ancak model, buharlaşma, yeraltı sızıntısı, havzalar arası transfer, operasyonel deşarjlar ve baraj bazlı işletme kararlarını içermediği için kesin hidrolojik tahmin olarak değerlendirilmemelidir.

Bu proje karar vericiler açısından şu mesajı vermektedir: Ankara'da baraj doluluk oranı yalnızca yağışla değil, aynı zamanda tüketim yönetimi, kaynak çeşitliliği ve mevsimsel planlama ile birlikte ele alınmalıdır.

# Sınırlılıklar

Bu çalışmanın bazı sınırlılıkları bulunmaktadır:

1. 2026 yılı barajlara gelen su verileri tamamlanmamıştır.
2. 2025 ve 2026 arıtılan su değerleri gerçekleşme değil, hedef/tahmin niteliğindedir.
3. ASKİ güncel baraj doluluk verisi, modelde başlangıç stoku olarak kullanılmıştır.
4. Tahmin modeli basit mevsimsel ortalamaya dayanmaktadır.
5. Buharlaşma, sızıntı, baraj işletme kararları, havza alanı, kar örtüsü ve yüzey akışı modele dahil edilmemiştir.
6. Yağış verisi mm cinsindedir; doğrudan hacme çevrilmemiştir.
7. Tahmin sonuçları kesin sonuç değil, keşifsel karar destek senaryosu olarak yorumlanmalıdır.

# Yapay Zekâ Kullanımı

Bu proje kapsamında konu kurgusu, veri birleştirme mantığı, R/Quarto kod iskeleti, grafiklerin düzenlenmesi, modelleme yaklaşımı ve yorum taslaklarının geliştirilmesi aşamalarında ChatGPT'den destek alınmıştır. Oluşturulan içerik akademik muhakeme süzgecinden geçirilerek düzenlenmiştir.

Kullanılan istem örnekleri:

> "Ankara'da su kullanım verilerini inceleyerek önümüzdeki aylarda baraj doluluk oranını tahmin eden bir model geliştirmek istiyorum."

> "Tüm veri setlerini birleştirip tek bir Quarto ödev dosyası hazırla."